【裁判字號】    89,上更(一),398
【裁判日期】    900214
【裁判案由】    妨害投票
【裁判全文】
臺灣高等法院臺中分院刑事判決                八十九年度上更(一)字第三九八號
    上  訴  人  臺灣彰化地方法院檢察署檢察官
    被      告  甲○○
    選任辯護人  陳忠雨
右上訴人因被告妨害投票案件，不服臺灣彰化地方法院八十八年度訴字第一○七號中
華民國八十九年一月十日第一審判決（起訴案號：臺灣彰化地方法院檢察署八十七年
度選偵字第二七號），提起上訴，本院判決後經最高法院發回更審，本院判決如左：
    主  文
上訴駁回。
    理  由
一、本案經本院審理結果，認被告甲○○（以下簡稱被告）被訴妨害投票，其犯罪不
    能證明，其證據及理由，業據第一審判決書理由欄記載甚詳，爰引用之（如附件
    ）。
二、本案檢察官上訴意旨略以：（一）、關於使幽靈人口虛報遷入取得投票權，並致
    投票發生不正確結果，雖有謂以遷入登記要求必須實際居住，有違反憲法保護居
    住遷徒自由問題，選舉罷免法第二十三條既規定選舉投票清冊以戶籍登記為主，
    縱為虛報遷入，亦無投票不實情形，又戶籍法對虛報遷入僅處以罰鍰，足見立法
    時對此已有考量，無理由科以刑罰，唯憲法固保障居住及遷徙自由，但於有妨害
    社會秩序及公共利益之情況下，得以法律限制之，憲法第二十二條及第二十三條
    定有明文。一地之戶籍登記關係該地區地方自治之運作及地方資源之合理分配利
    用，牽涉該地之社會秩序及公共利益甚鉅，故戶籍法第二章第十四條至第二十二
    條規定，戶政機關所轄地區人民，依法有為出生、認領乃至遷出、遷入等登記之
    公法上義務，並於同法第六章第五十三條、五十四條、五十五條，對於未履行登
    記義務、為不實登記及拒絕接受戶籍資料調查之行為人，科處行政罰。另於同法
    第二十條、第二十三條規定有三個月之遷出、遷入事實方有申請登記之義務，是
    戶籍法已充分考慮人民之暫時性遷徙，故其課予相關之戶籍登記義務，並要求戶
    籍登記之名實相符，應符合憲法第二十三條之限制人民權利要件，可知憲法所保
    障者係名實相符之實際遷徒自由，故難認對於虛報遷移以取得不具法律上妥當性
    之投票權以致投票發生不正確結果者科以刑罰，即謂有侵害人民遷徙自由之違憲
    之虞。且憲法不僅保障人民居住及遷徙自由，且亦主張民主選舉之公平公正，蓋
    人民自由固為人性尊嚴之重要指標，而公平公正之選舉更是民主憲政之磐石，二
    者相輔相成，並非相互悖離。承前所述，戶籍法關於設籍之規定既與憲法居住及
    遷徒自由立不達背，而違反戶籍法之規定者復不當然觸犯刑法第一百四十六條之
    罪，被告是否該當於刑章，實應以其是否符合該條之犯罪構成要件為論，斷不可
    以戶籍法僅為行政罰即謂該行為未罹刑章。故本件是否構成刑法第一百四十六條
    第一項第妨害選舉罪，應以是否該當於該罪斷。本件倘被告係以違反行政罰（戶
    籍法）之手段達到違反刑章（刑法第一百四十六條）之目的，除行政罰不可免外
    ，更無以之為阻卻違法事由之可言。（二）、復按公職人員之選舉罷免，關係選
    舉區之政府即地區最重要資源分配者之組成，故選舉人之組成，亦必須是實際居
    住該地區之人民，蓋唯有將於未來實際承受地方發展利害得失之人，才有資格決
    定何人應是地區資源之分配者。故選罷法第十五條第一項規定，有選舉權人在各
    該選舉區「繼續居住」四個月以上者，為公職人員選舉各該選舉區之選舉人，依
    法得選舉公職人員，即著眼於此。同法第二十三條固規定，選舉人名冊，由鄉（
    鎮、市、區）戶籍機關依戶籍登記簿編造；唯此僅為行政方便之作法，不改變同
    法第十五條規定須有「繼續居住」四個月以上之人，才是合資格之選舉人的規定
    。所以同法條項後段復規定凡投票前二十日已登錄戶籍登記簿，「依規定」有選
    舉人資格者，應一律編入名冊；投票日前二十日遷出之選舉人，仍應在原選舉區
    行使選舉權。上開條文規定選舉人資格之取得，除於投票前二十日已登錄戶籍登
    記簿外，尚附加「依規定有選舉人資格」之要求，足見登錄於戶籍登記簿，並不
    是選舉資格取得之充分要件。該條文之「依規定」，主要當指選罷法第十五條之
    於選舉區繼續居住四個月以上事實，以及戶籍法第二十四條至第二十七條之更正
    、撤銷及註銷等保障戶籍登記名實相符之相關規定，其中尤以無遷徙事實而為遷
    徙登記者，屬同法第二十五條之自始不存在或自始無效之戶籍登記，戶政機關應
    為撤銷之登記，而原登記既為無效之登記，縱選舉人名冊依之製作，並依選罷法
    第三十條公告確定，此名冊該部分亦屬無效，該登記人亦不因取得選舉權，此即
    選罷法施行細則第二條之一第一項：「本法第四條居住期間之計算所依據之戶籍
    登記，應由戶籍機關切實查察，其遷入登記不實者，應依法處理。」規定之本旨
    。（三）、次按刑法第一百四十六條第一項妨害投票罪之成立，係以詐術或其他
    非法方法，使投票發生不正確結果，據上所陳，無遷入事實而為遷入登記，係違
    反戶籍法之規定，以該方法致非實際居住於該地方之人取得選舉權，亦違反選罷
    法第十五條及同法施行細則之規定，此行為使特定候選人取得地方選舉之優勢，
    自足造成投票發生不正確結果，雖此行為因無具體受欺罔對象，故不合於「詐術
    」之要件，唯其所包含虛偽不實之性質，及違反戶籍法、選罷法規定，理應屬於
    刑法第一百四十六條第一項以「詐術」為例示之「非法方法」。雖戶籍法對於虛
    偽登記僅科處行政罰，而有謂幽靈人口亦不具非法性，惟刑法第一百四十六條第
    一項所謂「非法方法」並不侷限於違反刑法之行為，即如其例示「詐術」一節，
    若非詐欺取財或得利，亦不必然即為有刑責之行為，且戶籍法對於不實登記，固
    僅科處罰鍰，然此係單純不實戶籍登記之情形，至以不實登記造成投票發生不正
    確結果，因影響地方資源分配更大，自有較重之可責性，故前暫行新刑律第一百
    五十八條第一項明定：「將選舉人被選舉人資格所必要之事項，以詐術或其他不
    正方法使登載名簿︵即選舉人名冊︶或於名簿內變更者，處四年以下有期徒刑、
    拘役或二百元以下罰金。」，而刑法修訂時，依第二次修正案之立法理由，關於
    刑法第一百四十六條採「概括規定」之立場，是前暫行新刑律第一百五十八條第
    一項之情形，因不合於刑法第六章其他妨害投票罪之規定，自應包括在刑法第一
    百四十六條之概括規定範圍。因而按刑法第一百四十六條之妨害投票結果正確罪
    ，係採概括規定，泛指以詐術或其他一切非法之方法，使投票發生不正確之結果
    者，均屬之。此復觀該條立法意旨記載：「：：外國立法例，對於選舉之舞弊，
    可分兩派：一為列舉規定，法國、比國：：是也。一為概括規定，德國、奧國：
    ：是也，第一派之選舉法，雖屢經更改然難臻嚴密，即如法國：：曾經六次更改
    ，其列舉之犯罪行為，幾及百種，仍有未盡，乃於一九○二年三月三十日頒布概
    括規定之條文，蓋以列舉終有遺漏也。原案第一百五十八條第一項係仿列舉式。
    其所注意者，一為選舉名簿，一為無資格之投票，其嚴密不如法國，且於投票後
    、選舉結果前一切弊端無明文處罰，故本案擬從第二派為概括之規定。又原案選
    舉名簿一層，係本條之未遂罪與偽造公文罪為想像上之兩罪競合，仍依併合論罪
    ，從重處斷，故不另為規定。：：」即明，足見無投票權人以不實方法使公務員
    登載於選舉名冊，取得形式上之投票權以投票，使投票結果發生不正確之結果者
    ，應屬該條規範之範圍。故幽靈人口案件，適用刑法第一百四十六條規定，於文
    義解釋、歷史解釋，乃至體系解釋，均屬理之當然，並無不妥。（四）、原審認
    憲法採無記名投票，故認無法確認幽靈人口投票之對象，故不能單純以幽靈人口
    即認定必然產生「使投票發生不正確之結果」云云。唯按：使非實際居住該選舉
    區之人以虛報遷入之手段，偽詐取得選舉權，復於選舉時前往投票，只要其非法
    役使投票權，無論其投給何人，已影響本應只有真正選舉人參與之選舉的投票結
    果，當然使投票發生不正確結果，無庸待其必投給特定候選人才妨害投票結果之
    正確性。且衡諸虛報遷入之戶籍與選舉人之關係，虛報遷入戶與候選人之密切關
    係，加以其等與該地均無其他淵源，純為選舉而遷入等動機，依我國實務之採證
    法則，實已足認定投票結果必多投給特定候選人。（五）、關於被告等是否成立
    使公務員登載不實罪部分，經原審援引最高法院七十三年度台上字第一七一○號
    判例，認刑法第二百十四條所謂使公務員登載不實事項於公文書罪，須一經他人
    之聲明或申報，公務員即有登載之義務，並依其所為之聲明或申報予以登載，而
    屬不實之事項者，始足構成，若其所為聲明或申報，公務員尚須為實質之審查，
    以判斷其真實與否，始得為一定之記載者，即非本罪所稱之使公務員登載不實，
    應屬無誤：原審函彰化縣溪州鄉戶政事務所轉台灣省民政廳查知戶政事務所戶籍
    員受理民眾申請變更戶籍，僅審查是否有身分證、遷入戶籍之戶長有無同意等形
    式要件，並不實質審查民眾有無實際居住該處等情，亦屬正確。惟依前揭大、小
    前提所推論之結果應是：刑法第二百十四條所謂使公務員登載不實事項於公文書
    罪，須一經他人之聲明或申報，公務員即有登載之義務，並依其所為之聲明可或
    申報予以登載，而屬不實之事項者，構成使公務員登載不實罪，戶政事務所戶籍
    員受理民眾申請變更戶籍時，並不實質審查民眾有無實際居住該處，故民眾提供
    不實資料虛偽遷入，故應成立刑法第二百十四條所謂使公務員登載不實罪，而非
    如原審所稱之「與刑法第二百十四條所謂使公務員登載不實罪不該當」，原審就
    此部分適用法律顯發生邏輯上之錯誤。綜上，原審判決部分理由矛盾，又其適用
    刑法第一百四十六條及第二百十四條之法律顯有違誤云云。
三、訊據被告甲○○，一再否認有公訴意旨所指涉之罪行，辯稱，賴英雄等人遷戶籍
    時伊因病住院，並不知情云云。經查，被告所辯核與黃李菜秋供陳，賴英雄等人
    遷戶籍均其一人辦理，甲○○住院不知情云云；與賴英雄、許純一、黃拱、莊生
    榮、黃蝦及黃秀琴均供述，遷戶籍是經過黃李菜秋同意辦理云云相合；並有設
    址彰化縣員林鎮伍倫綜合醫院出具之診斷書一紙附卷可憑，且衡諸該診斷書上所
    載被告係自八十七年二月八日至同年月十二日因消化性瘍併出血住院五天云云
    ，與賴英雄等人係分別於八十七年二月十一日、十二日將戶籍遷入被告住處，有
    戶籍謄本多份在卷可稽，顯見被告所辯非虛。況縱認賴英雄等人遷戶籍係與被告
    共謀選舉被告連任里長所為，惟按：(一)戶籍遷入登記係屬戶籍登記中遷徙登記之
    一種，而戶籍登記之申請，申請人故意為不實之申請者，處新台幣九千元以下罰
    鍰，戶籍法第五十四條雖定有明文。惟觀之申請人就戶籍遷入登記故意為不實之
    申請者，其行為外觀上構成要件與刑法第二百十四條所規定「明知為不實之事項
    ，而使公務員登載於職務上所掌之公文書，足以生損害於公眾或他人者」雖似屬
    相當，然兩者仍有差別，蓋以依戶籍法之規定，此種行為僅得科以行政罰鍰而已
    ，不得以刑罰手段制裁之。且戶政機關就申請人所為之申請，依法仍有為相當查
    核之權，此觀依戶籍法第十一條規定：「戶政機關為查證戶籍登記事項，有關機
    關、學校、團體或人民應提供資料。」、第四十七條規定：「戶籍登記之申請，
    應於事件發生或確定後三十日內為之，其申請逾期者，戶政事務所仍應受理。戶
    政事務所查有不於法定期間申請者，應以書面定期催告應為申請之人。遷徙、出
    生、死亡、更正、撤銷或註銷登記，經催告仍不申請者，戶政事務所得逕為登記
    。全戶遷離戶籍地，未於法定期間申請遷出登記，無法催告，經房屋所有權人或
    地方自治機關申請，戶政事務所得逕為遷出登記。前項房屋所有權人或地方自治
    機關不為申請時，戶政事務所得逕為登記。」、第四十八條規定：「辦理戶籍登
    記，得先清查戶口。」、第四十九條規定：「戶政事務所得派員查對校正戶籍登
    記事項。」、第五十五條規定：「無正當理由拒絕接受戶口調查或有關機關、學
    校、團體、人民拒絕提供戶政機關查證戶籍登記事項之資料者，處新台幣三千六
    百元以上三萬元以下罰鍰。」顯見行為人若果真實際上並未居住於戶籍遷入登記
    之住所，而為不實之申請者，戶政機關仍並非一經申請人提出申請，即有依申請
    之內容為登記之義務，戶政機關仍有查核權，仍得派員清查，於查核後依查核之
    結果，有因遷徙、出生、死亡、更正、撤銷或註銷登記等應登記之事項，而未申
    請登記，仍應以書面定期催告應為申請之人，經催告仍不申請者，戶政事務所仍
    得逕為登記，並應依戶籍法施行細則第十五條第三項通知應為申請之人。故申請
    人就戶籍遷入登記故意為不實之申請者，只能逕依上開戶籍法規定科處罰鍰而已
    ，尚不得據以論處其使公務員為不實登載之刑責，此有最高法院七十三年度台上
    字第一七一○號判例要旨：『刑法第二百十四條所謂使公務員登載不實事項於公
    文書罪，須一經他人之聲明或申報，公務員即有登載之義務，並依其所為之聲明
    或申報予以登載，而屬不實之事項者，始足構成，若其所為聲明或申報，公務員
    尚須為實質之審查，以判斷其真實與否，始得為一定之記載者，即非本罪所稱之
    使公務員登載不實。上訴人等以偽造之杜賣證書提出法院，不過以此提供為有利
    於己之證據資料，至其採信與否，尚有待於法院之判斷，殊不能將之與「使公務
    員登載不實」同視。』足資參照。(二)又人民居住及遷徙自由應受憲法之保障，縱
    然依戶籍法有課以人民申報戶籍遷徙等義務，然仍不得據此即可謂此等規定係上
    述居住及遷徙自由之限制規定，易言之，人民縱使未依戶籍法為遷徙之申報，其
    仍有居住及遷徙自由，故申報義務之課與與居住及遷徙自由之限制，係截然二事
    ，不可混為一談，無待乎贅言至明。公職人員選舉罷免法第四條第一項、第二項
    固規定：「選舉人、候選人年齡及居住期間之計算，均以算至投票日前一日為準
    ，並以戶籍登記簿為依據。前項居住期間之起算，以申報戶籍遷入登記之申請日
    期為準。」、第二十三條亦規定：「選舉人名冊，由鄉（鎮、市、區）戶籍機關
    依據戶籍登記簿編造；：：」。然觀於同法第十五條第一項規定：「有選舉權人
    在各該選舉區繼續居住四個月以上者，為公職人員選舉各該選舉區之選舉人。」
    、第二十三條規定：「：選舉人名冊，：：；凡投票前二十日已登錄戶籍登記簿
    ，依規定有選舉人資格者，應一律編入名冊；投票日前二十日以後遷出之選舉人
    ，仍應在原選舉區行使選舉權。」、第二十九條規定：「選舉人名冊編造後，戶
    籍機關應送由鄉（鎮、市、區）公所函報直轄市、縣（市）選舉委員會備查；並
    應交村、里在村、里辦公處分鄰公開陳列、公告閱覽五日。選舉人發現錯誤或遺
    漏時，得於閱覽期內申請更正。」、第三十條規定：「選舉人名冊經公開陳列、
    公告閱覽期滿後，村、里長應即將原冊暨申請更正情形，報由鄉（鎮、市、區）
    公所轉送戶籍機關查核更正。選舉人名冊經公告更正後即為確定，並由各直轄市
    、縣（市）選舉委員會公告選舉人人數。」、同法施行細則第二條之一第一項規
    定：「本法第四條居住期間之計算所依據之戶籍登記，應由戶籍機關切實查察，
    其遷入登記不實者，應依法處理。」、同施行細則第二十六條第一項復規定：「
    選舉人名冊應編造四份，並切實核對後，先以一份按鄰分訂成冊，送由鄉（鎮、
    市、區）公所發交村、里，依本法第二十九條及第四十三條第一項第三款規定於
    投票日十五日前在村、里辦公處分鄰公開陳列，公告閱覽五日，俟更正確定後，
    由戶籍機關留存。並據以將其餘三份更正後送由鄉（鎮、市、區）公所以一份存
    查，一份函報直轄市、縣（市）選舉委員會備查，一份作為投票所發票之用。」
    ，足見是否為公職人員選舉各該選舉區之適格選舉人，仍須由戶籍機關切實查察
    ，依職權加以認定，以編造選舉人名冊，並尚須經公開陳列、公告閱覽、更正後
    始為確定，故如戶籍機關未切實詳加查察，致實質上非屬公職人員選舉各該選舉
    區之適格選舉人，因戶籍機關編造錯誤而取得形式上選舉人資格，並前往選舉投
    票，此之結果即非可全然歸責於該非實質上適格，但卻形式上適格之選舉人。要
    言之，行為人為戶籍遷入登記後，縱然無繼續居住該戶籍登記處所四個月以上之
    事實，因行為人於遷入戶籍時，依公職人員選舉罷免法相關規定，應尚無特定候
    選人公告產生，自不得以未來不確定之事實，令行為人負刑事責任；況依憲法第
    一百二十九條所規定，我國之各種選舉應以「無記名投票」之方法為之，足見我
    國選舉係採取祕密方式為之，則以遷入戶籍但無實際住居者，所謂「幽靈人口」
    方式遷移戶籍者，究竟投票支持何人、或是否一定參與投票，根本無從確定，若
    單純以「幽靈人口」即認定必然產生使投票發生不正確之結果，顯乏根據，且參
    與投票者究投票支持何人復無從查證，則如何證明遷入「幽靈人口」必然有妨害
    投票結果之正確性？(三)再者，刑法第一百四十六條第一項妨害投票正確罪，其犯
    罪構成要件係「以詐術或其他非法方法，使投票發生不正確結果或變造投票之結
    果者」為限，而所謂「詐術」係指以欺罔方法使人陷於錯誤而言，如作票、偽造
    選舉人名冊等是；至所謂「其他非法方法」係指除詐術外之其他非法所允許者而
    言，如重複投票、虛數票數等是。人民遷徙自由為我國憲法之所保障，戶籍遷入
    登記，縱有不實申請，其產生所謂之「幽靈人口」，亦僅屬戶籍行政規定之違反
    而已，是被告縱有公訴人所指共同虛報戶籍遷入登記之行為，致有違反戶籍法相
    關規定，惟尚難認有違反公職人員選舉罷免法之規定，更遑論據此以認定行為人
    有何使用詐術或其他非法方法，使投票發生不正確之結果之犯行，準此，依罪刑
    法定之原則，自不得比附援引刑法第一百四十六條規定遽論處被告應負此項罪名
    之刑責。(四)此外，公職人員選舉罷免法第十五條規定，有選舉權人須「在各該選
    舉區繼續居住四個月以上者」，始得為公職人員選舉各該選舉區之選舉人，則選
    務機關於依同法第二十三條規定編造選舉人名冊時，除參酌戶籍登記外，並應確
    實依據有無「繼續居住四個月以上」之事實查察編造，而不以戶籍登記為唯一依
    據，已論明如上述；且選舉人名冊公告時，候選人或利害關係人能據上開有無「
    繼續續居住四個月以上」之事實依法提出異議，亦可相當程度地遏止「幽靈人口
    」之發生；復若認「幽靈人口」足以影響選舉之結果而有禁止必要，亦當係公職
    人員選舉罷免法修法之問題，惟此乃屬應由立法機關就此項問題斟酌是否立法予
    以限制之事項，司法機關尚無從就此項屬立法機關權限之事項，予以越殂代刨加
    以斟酌認定，並科處行為人負與犯罪構成要件不相當之刑法第一百四十六條刑責
    之權，併此敘明。綜上所述，被告並無刑法第一百四十六條第一項規定之妨害投
    票正確罪行甚為明確，是原審判決認本件被告犯罪不能證明，而為被告無罪判決
    之諭知，核無不合，檢察官上訴意旨仍認為應就被告予以論罪科刑，並指摘原審
    判決為不當，為無理由，應予駁回。
四、據上論結，應依刑事訴訟法第三百七十三條、第三百六十八條，判決如主文。
本案經檢察官乙○○到庭執行職務。
中      華      民      國    九  十      年     二       月   十四     日
                              臺灣高等法院臺中分院刑事第六庭
                                    審判長法  官  李  文  雄
                            法  官  邱  顯  祥
                                          法  官  陳  嘉  雄
右正本證明與原本無異。
檢察官得上訴。
如不服本判決應於收受送達後十日內向本院提出上訴書狀，其未敘述上訴之理由者並
得於提起上訴後十日內向本院補提理由書（均須按他造當事人之人數附繕本）。
                                          書記官  王  麗  英
中      華      民      國    九  十      年     二       月    十五    日
                                                                        Ｋ


司法院資訊處製作；財團法人民間司法改革基金會備份。
